最高法院刑事判決　　　　　　　　　　　　　　　八十六年度台上字第四一○五號
　　上 訴 人　臺灣高等法院高雄分院檢察署檢察官
　　被　　告　乙○○
　　　　　　　甲○○
右上訴人因被告等貪污案件，不服台灣高等法院高雄分院中華民國八十五年六月五日
第二審判決（八十五年度上訴字第一六○號，起訴案號：台灣高雄地方法院檢察署八
十三年度偵字第一二九八五號），提起上訴，本院判決如左：
    主  文
原判決撤銷，發回台灣高等法院高雄分院。
    理  由
本件原判決以公訴意旨略以：被告乙○○係台灣機械股份有限公司（下稱台機公司）
工務處第十三職等副處長，被告甲○○則為工務處八職等衛星工廠業務承辦人，與劉
貫（第一審另行審結）明知台速機械股份有限公司（下稱台速公司）未具有台機公司
衛星工廠資格，為使台速公司得享有以衛星工廠資格免繳工程押標金，優先參與台機
公司工程比價或議價之權利，竟共謀利用民國七十九年二月八日，由乙○○主持，甲
○○及劉貫出席台機公司衛星工廠篩選會議之機會，由乙○○於會前先將不符衛星工
廠資格之台速公司矇混列入「冷焊」類衛星工廠名錄內，再於會議中提出並獲篩選保
留為台機公司之衛星工廠；嗣經乙○○及劉貫之選商作業，使台速公司於八十一年六
月十六日、同年月十八日、同年十一月二十五日，分別以新台幣（下同）四千五百八
十萬元、二千八百八十萬元、三千六百二十萬元之價金，分別標得「中油高松油庫配
管工程（地下管部分）」、「中油北工處桃廠至沙崙新設管線工程」、「中油高松油
庫配管工程（地上部分）」等三件工程之時間，因而圖利台速公司押標金利息一百零
三萬二千五百八十三元，因認被告等涉有貪污治罪條例第六條第四款圖利罪及刑法第
二百十六條、第二百十三條行使公務員登載不實公文書罪嫌，所犯圖利罪與行使公務
員登載不實公文書罪兩者間有方法結果之牽連關係，應從一重處斷云云。經審理結果
，認被告等犯罪均不能證明，因而維持第一審諭知被告等均無罪之判決，駁回檢察官
在第二審之上訴；固非無見。惟查：(一)證據之證明力如何，雖屬於事實審法院自由判
斷之職權，而其所為判斷，仍應受經驗法則與論理法則之支配。依台機公司衛星工廠
設置及實施要點第十一條之規定，衛星工廠之設置，其程序分為「公告」、「衛星工
廠登記」、「實地調查」、「會簽」、「核准」、「簽訂合約」等項順序。而「公告
」應先由工務處辦理；「衛星工廠登記」則由申請登記廠商具函檢附有關資料向工務
處申請登記，工務處即將廠商所寄之資料分項整理，分送有關單位進行初審，並就初
審結果，報呈核准後執行之。「實地調查」由調查小組負責辦理，即由工務處、工廠
、會計處各派一人或一人以上組成併由工務處為小組召集人，工務處人員負責調查廠
商業績方面資料，工廠人員負責調查廠商設備方面資料（包括技術水準），會計處人
員負責調查廠商財務結構狀況；又調查時必須考慮下列事項：(1)設備條件：備有台機
公司欠缺之設備者為優先。(2)技術專長：具有台機公司尚無之技術者為優先，並須具
備合格且持有證明文件之安全衛生管理師。(3)財務狀況：應有完整之納稅資料者為合
格。(4)業務需要：應配合台機公司目前業務之需求，或與台機公司日後業務擴展相吻
合者為合適。又「會簽」方面，由工務處、工廠、會計共同辦理；即實地調查完畢，
由工務處填寫「衛星工廠調查表」二份，調查人員簽註調查意見時，其簽註之範圍如
下：(1)工務人員簽註業績之情形，及其對台機公司業務之關係。(2)工廠人員簽註設備
與技術之狀況，及其對台機公司生產之作用。(3)會計處人員簽註財務結構之情況，及
有無經營困難之可能。(4)經工務處、工廠、會計處調查人員簽註意見後，由小組召集
人綜合三方面意見後，作成結論，併初步決定吸收與否。此有台機公司衛星工廠設置
及實施要點可參（偵查卷第二十二頁）；並為被告等於法務部調查局高雄市調查處供
明（調查局卷第二至三頁、第八至十頁）。依此以觀，申請登記之廠商申請登記後，
台機公司應由工務處、工廠、會計處三單位各推派人員組成調查小組實地調查，並填
寫衛星工廠調查表，審酌前述各項情況，簽註意見。然本件台速公司申請衛星工廠登
記後，被告等均為工務處負責調查之人員，竟均未在「衛星工廠調查報告表」上簽註
意見，已據被告等供明，並有「衛星工廠調查報告表」（偵查卷第三十頁）可稽。況
被告甲○○於法務部調查局高雄市調查處供稱「依我多年來承辦業務經驗，我主觀上
認為台速公司執行本公司衛星工廠能力不足，所以我沒有在該調查意見上簽註任何意
見及呈核；……依本公司衛星工廠設置及實施要點規定，台速公司不能認定為本公司
衛星工廠，亦不能與之簽訂衛星工廠合約」等語（調查局卷第十頁正反面）。證人即
台機公司會計處稽核劉貫於法務部調查局高雄市調查處亦供稱「當時在台速公司調查
時，甲○○認為台速公司提出之資料不完整，不夠格成為台機公司之衛星工廠，因此
跟我研議，不要在衛星工廠調查表上填註意見及呈核……甲○○沒有拿調查表給我填
，我也未再過問」等語（調查局卷第十五頁正反面）。另台速公司負責人陳永昌於法
務部調查局高雄市調查處供稱「台速公司於七十七年三月間設立，七十八年六月間向
台機公司申請登記為衛星工廠，為能符合台機公司申請冷焊類衛星工廠之條件，才將
租來或借來的機械設備，請簡生添向台機人員指證在中油楠梓工地之設備均為本公司
所有」等語（調查局卷第二十一頁反面）。又台速公司工地監工簡生添亦於法務部調
查局高雄市調查處供稱「台速公司於七十七年三月間設立，本身即無機械設備，承包
工程時再向相關同業租用或借用，陳永昌要我向台機公司人員表明機械設備是台速公
司所有，我只好照辦……，台速公司至七十八年六月間，因成立才一年多，多係承攬
一般工程下包，缺乏實際直接向業主承包工程之業務績效，機械設備及施工員工都是
臨時調用，而財務狀況由陳永昌負責，我不清楚」等語（調查局卷第二十四頁正反面
）。依上說明觀之，甲○○、劉貫於法務部調查局高雄市調查處之供詞，與陳永昌、
簡生添之供詞相符，並與「衛星工廠調查報告表」相吻合，難謂與事實不符。而被告
等既明知台速公司之條件不符台機公司之衛星工廠資格，竟故意不填寫「衛星工廠調
查報告表」於先，復於七十九年二月八日之台機公司衛星工廠篩選會議，又未提出真
實之意見，致台速公司獲篩選保留為台機公司之冷焊類衛星工廠；嗣經乙○○及劉貫
之選商作業，使台速公司進而於八十一年六月十六日、同年月十八日、同年十一月二
十五日，分別標得「中油高松油庫配管工程（地下管部分）」、「中油北工處桃廠至
沙崙新設管線工程」、「中油高松油庫配管工程（地上部分）」等三件工程。則能否
謂被告等並無圖利於台速公司之意思？即非無疑。乃原判決竟於理由欄認甲○○、劉
貫於法務部調查局高雄市調查處之供詞與事實不符，又不能憑陳永昌、簡生添之證言
，推定台速公司不符台機公司衛星工廠設置之要件，故彼等所述，自不足為被告等不
利之認定云云，其採證判斷與論理法則及經驗法則非無違背。(二)公訴意旨認七十九年
二月八日，由乙○○主持台機公司衛星工廠篩選會議，而乙○○於會前先將不符衛星
工廠資格之台速公司矇混列入「冷焊」類衛星工廠名錄內，再於會議中提出云云。究
竟台機公司衛星工廠篩選會議，事先要列入冷焊類衛星工廠名錄內，須如何之條件？
台速公司是否有符合其條件？台機公司之衛星工廠篩選會議，是否應先製作「衛星工
廠名錄」？此「衛星工廠名錄」由何人負責製作？是否由乙○○負責？此部分甲○○
有無與乙○○共謀？此攸關被告等有無成立（行使）登載不實之公文書罪，自有調查
之必要，原判決未予調查說明，亦有應於審判期日調查之證據而未予調查之違法。檢
察官上訴指摘原判決不當，為有理由，應認原判決有撤銷發回更審之原因。
據上論結，應依刑事訴訟法第三百九十七條、第四百零一條，判決如主文。
中      華      民      國    八十六    年      七      月      十      日
                              最高法院刑事第一庭
                                  審判長法官  黃  雅  卿
                                        法官  陳  正  庸
                                        法官  陳  世  雄
                                        法官  楊  商  江
                                        法官  黃  正  興
      右正本證明與原本無異
                                              書  記  官
中      華      民      國    八十六    年      七      月     十五     日
